最高法院刑事判決　　　　　　九十四年度台上字第一九九二號
　　上　訴　人　乙○○
　　　　　　　　甲○○
　　　　　　　　　　　　20號.
上列上訴人等因業務侵占案件，不服台灣高等法院台中分院中華
民國九十一年四月二十四日第二審判決（八十九年度上訴字第三
七一號，起訴案號：台灣台中地方法院檢察署八十六年度偵字第
一七九號），提起上訴，本院判決如下：
    主  文
原判決關於乙○○、甲○○部分撤銷，發回台灣高等法院台中分
院。
    理  由
本件原判決撤銷第一審關於上訴人乙○○、甲○○部分之判決，
改判依牽連犯論處共同侵占業務上持有之物罪刑，固非無見。
惟查：一、有罪之判決書應記載事實，刑事訴訟法第三百零八條
後段定有明文。且此所謂之事實，凡於適用法令有關之事項，均
須詳為記載，始足為適用法律之基礎。原判決既認蔡碧月（另案
審理）於民國七十五年至八十五年八月五日間，盜用客戶林江河
等印鑑據以偽造客戶之取款條，及於台中市第八信用合作社（以
下簡稱八信）之帳目上為存提之不實登載，偽造客戶存款單質押
借據及票據，而侵占客戶及八信之存款，在此期間內，上訴人乙
○○、甲○○與蔡碧月就前開犯行有犯意之聯絡，惟對於上訴人
乙○○、甲○○與蔡碧月間，究係於何時盜用何客戶印章？偽造
多少金額之取款憑條、存款單質押借據及支票？在八信帳目上如
何為不實登載，而足認其有犯意聯絡？俱未予明白認定，本院無
從逕為其適用法律是否有當之判斷，已有未合。二、上訴人乙○
○對蔡碧月使用其名義購置房地產一節，辯稱直至在辦理貸款對
保之時，才知悉蔡碧月以伊名義置產。而蔡碧月於偵查及第一審
審理中亦供稱伊以上訴人乙○○名義購置不動產，實係因伊曾以
家人之錢墊付供林銘坤使用，嗣為請求林銘坤將錢算清楚，始以
乙○○名義購買房地，並以家人須用錢為由欲向林銘坤拿回錢，
伊並未告訴乙○○使用其名義買房子，辦理房地過戶是用以前即
已取得乙○○之身分證影本等語，此項對乙○○有利之證據，何
以不足採信，原判決亦未說明，亦有判決不備理由之違誤。三、
上訴人等辯稱對蔡碧月侵占款項一節均不知情。原判決以：蔡碧
月已供稱侵占的錢，伊用於弟弟、媽媽、先生的名義買房地產等
語，以及上訴人等與蔡碧月均屬至親，蔡碧月在以上訴人名義辦
理所有權移轉登記之後，亦有以上訴人名義，向銀行辦理抵押貸
款。銀行並須辦理對保。若謂蔡碧月在犯情尚未被查知之情形下
，會不將此情告知上訴人，且未得上訴人之同意，而偽造其等二
人之私文書，並將所購得之不動產逕自登記在上訴人名義下，顯
與情理有違，又蔡碧月每月平均收入不過新台幣（下同）八萬元
，對其收入情形，上訴人不可能推稱不知。而蔡碧月除以上訴人
名義購置不動產之外，復以其母及他人之名義購置不動產，單以
蔡碧月於偵查中供承以六千萬元購置不動產而言，即非蔡碧月資
力所及。再以其每月需繳納之貸款利息，亦非其薪資可以負擔，
焉有資力置產。在此情形，若非上訴人乙○○及甲○○已知其情
，仍同意以其等名義辦理上開不動產之所有權移轉登記，孰能置
信云云，為論述上訴人等知情且與蔡碧月共犯之理由。但同意他
人以自己名義置產，與是否知悉該置產資金之來源，係屬兩回事
，縱認上訴人等事先均有同意蔡碧月以渠等名義置產，能否據此
即認定上訴人等知悉該置產資金係蔡碧月以前揭不法方法取得？
又上訴人等雖與蔡碧月有姊弟、配偶關係，然財產狀況為個人之
隱私，雖有至親關係，但彼此間對財產狀況不知情者，亦不乏多
見，上訴人等又非與蔡碧月同在八信服務，則上訴人等對蔡碧月
置產一節是否能因有親屬關係即均知悉無疑？原判決未詳予調查
，亦嫌率斷。以上或係上訴意旨所指摘，或屬本院得依職權調查
之事項，應認原判決關於上訴人等部分有撤銷發回更審之原因。
又原判決關於上訴人等敘明不另為無罪諭知部分，基於審判不可
分原則，應併予發回。
據上論結，應依刑事訴訟法第三百九十七條、第四百零一條，判
決如主文。
中　　華　　民　　國　九十四　年　　四　　月　二十一　日
                      最高法院刑事第八庭
                          審判長法官  呂　潮　澤
                                法官  吳　昆　仁
                                法官  孫　增　同
                                法官  吳　昭　瑩
                                法官  趙　文　淵
      本件正本證明與原本無異
                                      書  記  官
中　　華　　民　　國　九十四　年　　四　　月　二十七　日
                                                   Ｒ
